【裁判字號】    97,上易,420
【裁判日期】    980429
【裁判案由】    損害賠償
【裁判全文】
臺灣高等法院臺中分院民事判決         97年度上易字第420號
上  訴  人  旺得福房屋仲介有限公司
法定代理人  甲○○
上  訴  人  丙○○
訴訟代理人  甲○○
被  上訴人  乙○○
上列當事人間因損害賠償事件，上訴人對於中華民國97年8月15
日臺灣台中地方法院96年度訴字第2390號第一審判決提起上訴，
本院於中華民國98年4月22日言詞辯論終結，並為判決如下：
    主  文
上訴駁回。
第二審訴訟費用由上訴人連帶負擔。
    事實及理由
一、被上訴人起訴主張：上訴人丙○○為上訴人旺得福房屋仲介
    有限公司（以下簡稱上訴人旺得福公司）之受僱人，上訴人
    丙○○係旺得福房屋仲介有限公司之經紀人，以從事房屋、
    土地仲介買賣為業，係從事業務之人。上訴人丙○○以旺得
    福公司經紀人之身分，於民國（下同）95年2月3目先與訴外
    人丁○○簽訂「不動產銷售委託書」，受託以新臺幣（下同
    ）4700萬元之價格（扣除佔用部分62坪，售價為4553萬6116
    元）代為銷售丁○○所有坐落於屏東縣恆春鎮○○段387之1
    、3、5、7、9、10、11、12等地號共8筆土地（下稱系爭土
    地），經上訴人丙○○於前開託售期間經過後，覓得被上訴
    人表明願意以3000萬元之價格購買系爭土地，並於96 牟3月
    6日當場簽發票號TC0000 000、帳號000000000、面額100萬
    元、台新國際商業銀行臺中分行為付款人、發票日為95年3
    月6日之即期支票予上訴人丙○○，作為系爭土地之買賣要
    約金之用，並於丁○○同意以3000萬元出售系爭土地後，該
    筆款項即轉為定金之用，上訴人丙○○告知丁○○後，經丁
    ○○同意以前開價格出售系爭土地，並另行簽訂「房地產委
    任代理銷售契約書」委託丙○○於95年3月6日至95年3 月14
    日止之期間內銷售，丙○○於95年3月10日出具「訂金收據
    」予被上訴人並通知買賣雙方於95年3月13日，前往臺中縣
    大肚鄉○○路○段203巷l弄68號上訴人丙○○居所，商討土
    地買賣細節並簽訂書面買賣契約，而於95年3月13日當天，
    丁○○乃當面告知被上訴人系爭土地有第三人佔用之情形，
    並表示如以3000萬元價格成交則須以現狀點交，被上訴人即
    表示上訴人丙○○於仲介銷售過程始終未詳細告知系爭土地
    上除道路用地佔用外，尚有第三人佔用之情事，買賣雙方遂
    同意暫時取消簽訂買賣契約，待95年3月25日買賣雙方前往
    土地現場確認使用現況及協議土地交付條件後，再決定本件
    土地買賣是否成交，上訴人丙○○並於95年3月14日書立有
    「更改簽約日期通知書」通知買賣雙方於95年3月25日上午
    ll時，前往屏東蘇忠茂代書事務所簽訂買賣契約。上訴人丙
    ○○明知系爭土地買賣，雙方因土地佔用問題尚未成立，竟
    基於侵占業務上持有款項之犯意聯絡，意圖為自己不法之所
    有，先由上訴人丙○○於95年3月21日，將乙○○交付作為
    要約金用途之前開面額100萬元支票，未經徵得被上訴人之
    同意或告知丁○○，即擅自將該支票存入其向臺中商業銀行
    龍井分行申請開立悵號000-00-0000000號帳戶內，提示兌現
    ，並於95年3月24日自前開銀行帳戶內提領現金100萬元，經
    被上訴人於95年3月23日，寄發存證信函告知本件買賣尚未
    成交，請求返還100萬元款項，上訴人丙○○仍拒不返還，
    嗣經丁○○與被上訴人於95年3月25日，南下前往系爭土地
    現場勘查後，被上訴人因土地佔用問題無法排除不願購買，
    而丁○○亦同意後，雙方確認系爭土地買賣不成立，上訴人
    丙○○亦獲知雙方未達成買賣系爭土地之合意，竟仍將其所
    持有之前開100萬元款項，於95年3月25日當天，在臺中縣大
    肚鄉○○路○段203巷l弄68號其住處，交予訴外人甲○○繼
    續占有保管，共同據為己有，拒不返還被上訴人。上訴人丙
    ○○為上訴人旺得福公司之受僱人，於執行職務時侵占被上
    訴人委託交付之100萬元，使被上訴人受有損害，被上訴人
    依民法第184條、188條規定，得請求上訴人丙○○、上訴人
    旺得福公司對被上訴人之損害負連帶賠償責任，被上訴人因
    上訴人丙○○業務侵占之行為所生之損害，請求100萬元，
    加上上訴人依法應賠償之懲罰性違約金100萬元款項，總計
    上訴人等應連帶給付被上訴人200萬元，爰此提起本件求為
    ：上訴人應連帶給付被上訴人200萬元，及自起訴狀繕本送
    達之翌日（96年6月27日）起，至清償日止週年利率百分之
    五計算之利息之判決（原審判決准許侵權行為之損害賠償10
    0萬元本息，而駁回100萬元之懲罰性違約金賠償請求，被上
    訴人對其一審敗訴部分並未上訴而告確定），並於本院答辯
    聲明求為判決駁回上訴。
二、上訴人則以：被上訴人於95年3月6日交付上訴人旺得福公司
    面額100萬元即期支票乙紙要約議價，內容約定價金為3000
    萬元，標的物為屏東恆春8筆土地，倘地主同意出售即將100
    萬元轉為訂金，以示本件買賣成交，且經由上訴人不動產經
    紀人丙○○開立上訴人旺得福公司「註明土地使用情形有62
    坪」之要約金收據，另若買賣成交被上訴人即願支付100 萬
    元仲介費給予上訴人，因要約議價空間為1700萬元正。上訴
    人旺得福公司與賣方所有權人丁○○於95年3月6日簽立房地
    產委任代理銷售契約書確認收訂金事宜及各項買賣條件且隨
    時配合點交，委託期限自95年3月6日至3月14日，並由上訴
    人丙○○承辦本件土地仲介買賣及代為收取被上訴人95年3
    月6日開立之100萬元即期支票，丙○○於95年3月6日至8日
    從中議價，仲介買賣雙方就標的物及價金互相同意時，即由
    承辦人經手將要約金轉為訂金，於95年3月10日開立訂金收
    據交付被上訴人收執，依民法第153條規定，當事人雙方意
    思表示一致，買賣成交契約成立，並約定95年3月13日至上
    訴人旺得福公司法定代理人甲○○住宅簽立買賣契約書。然
    於95午3月13日於被上訴人藉上訴人之不動產經紀人於要約
    金收據內附註遺漏書寫牌樓及農舍佔用部分共計8坪，賣方
    丁○○願被被上訴人扣除佔用部分62坪價金, 不為被上訴人
    接受，因而暫時未能簽訂買賣契約書，經買賣雙方提議95
    年3月25日前往土地現場會看之後，再至履約代書蘇忠茂之
    事務所簽立買賣契約書，95年3月14日上訴人丙○○寄發更
    改日期通知書，買賣雙方於95年3月16日收訖；又3月20日上
    訴人前往賣方丁○○之開發公司，丁○○提及即期支票非經
    提示無法確認為現金，既為訂金理應提示兌現，經向報告訪
    談情形，上訴人旺得福公司法定代理人甲○○即授權於上訴
    人丙○○所有台中商銀帳戶內提示兌現，並於95年3月23日
    電話通知訂金已確認為現金，並於3月24日提領現金準備於
    雙方簽立買賣契約書後，以現金存入履約帳戶，然買賣雙方
    在會看現場後，拒至蘇忠茂代書處履行簽立買賣契約書，致
    無法產生履約帳戶，上訴人丙○○將訂金現金交予上訴人旺
    得福公司法定代理人甲○○收訖，為業務上之正當行為，並
    無侵占之情事，被上訴人不得請求侵權行為之損害賠償等語
    資為抗辯。並於本院上訴聲明求為判決：(一)原判決關於上訴
    人不利之部分廢棄。(二)上開廢棄部分被上訴人在第一審之訴
    及其假執行之聲請均駁回。
三、本件被上訴人主張上訴人丙○○於仲介被上訴人購買土地過
    程中，有前述侵占被上訴人交付100萬元之事實，雖為上訴
    人所否認，並以上揭情詞為辯，惟上訴人丙○○確有上述侵
    占犯行，業經本院刑事庭以96年度上易字第1614號刑事判決
    判處罪刑確定，並經本院調閱上述刑事案件全卷，查明屬實
    ，經查：
（一）上訴人丙○○與土地所有人丁○○於95年2月3日，簽訂「
      不動產銷售委託書，及於95年3月6日簽訂「房地產委任代
      理銷售契約書」，受託代為銷售座落屏東縣恆春鎮○○段
      387之1、3、5、7、9、10、11、12地號共8筆土地之情，
      此有該不動產銷售委託書1份（見調閱之台中地檢署95年
      度他字第4615號偵查卷第69頁）、房地產委任代理銷售契
      約書1份（見上開95年度他字第4615號偵查卷第37頁，本
      件原審卷第73之14頁，本院卷第172頁）、土地登記謄本
      各1份（見上開95年度他字第4615號偵查卷第71至78頁）
      ，在卷可稽；又上訴人丙○○於95年2、3月間，覓得被上
      訴人有意願以3000萬元之價格購買系爭土地，並於95年3
      月6日交付上開100萬元即期支票予上訴人丙○○作為要約
      金，上訴人丙○○乃簽立「要約金收據」予被上訴人，表
      明待土地所有人丁○○同意後, 該筆要約金即轉為定金，
      上訴人丙○○告知丁○○經其同意並於95年3月10日書立
      「訂金收據」予被上訴人收執，通知雙方於95年3月11 日
      ，前往上訴人丙○○居所簽訂買賣契約之情，亦有前開支
      票正反面影本1份（見調卷之台中地檢署95年度偵字第264
      27號偵查卷第3頁）、旺得福公司要約金收據1份（見上開
      95年度他字第4615號偵查卷第7頁，本件原審卷第73 之11
      頁，本院卷第14頁）、訂金收據1份（見上開95年度他字
      第4615號偵查卷第8至9頁，本件原審卷第41頁，本院卷第
      19頁）在卷可稽；被上訴人主張其與土地所有人丁○○於
      95年3月6日，因系爭土地上除道路用地外，尚有第三人佔
      用作為農地、牌樓使用部分，丁○○要求以現狀點交，被
      上訴人不同意, 雙方遂約定暫時取消簽訂土地買賣契約，
      待雙方於95年3月25日前往現場勘查、確認土地交付條件
      後，再完成契約，嗣於95年3月25日經前往屏東現場勘查
      後，被上訴人要求丁○○必須負責排除第三人占有，而丁
      ○○則要求以現況點交，買賣雙方無法就買賣條件達成協
      議，被上訴人當場表明不願購買，經土地所有人丁○○同
      意，買賣雙方乙○○、丁○○確認本件買賣不成立，並當
      場書立「土地買賣協商紀錄」載明「茲於95年3月25日買
      賣雙方於土地現場協商買賣條件，買方要求土地須經地政
      事務所鑑界測量，同時地上不得有第三人占用等情形，賣
      方不同意買方所提出之條件，雙方協商買賣條件不成立，
      特立此記錄以資為證」等詞，並有土地買賣協商紀錄l份
      （參照卷附95年度他字第4615號偵查卷第10頁）在卷可稽
      ；而被上訴人與丁○○雖曾同意以3000萬元價格交易系爭
      土地，對後續對於買賣相關細節問題商討過程中，即因系
      爭土地上第三人佔用之問題及現況點交之交付條件無法達
      成共識，雙方協議本件買賣契約不成立等情，亦據丁○○
      於本院刑事庭審理中到庭陳證甚明（詳參本院刑事卷第一
      宗第168頁至171頁，本件原審卷第50至51頁），是被上訴
      人主張系爭土地買賣，因買賣雙方無法達成共識而不成立
      ，應堪認定。
（二）又本件土地買賣無法成交之主要關鍵在於土地佔用之問題
      ，對此，上訴人丙○○雖抗辯伊於仲介過程中已詳細告訴
      被上訴人土地實際遭佔用情形，並經證人即其前妻甲○○
      （上訴人與甲○○於96年6月29日離婚）到庭證稱：上訴
      人丙○○有拿佔用明細表向告訴人乙○○解釋系爭土地實
      際佔用情形等語（見調卷之一審刑事卷第100頁），惟經
      被上訴人否認，且依據上訴人與被上訴人所簽訂之「旺得
      福房屋仲介有限公司要約金收據」附註事項第一點固有載
      明「本件買賣標的物，現有62坪已作為道路使用，已告知
      買方」（見上開95年度他字第4615號偵查卷第7頁），核
      與上訴人丙○○於偵查中供稱：「有說到土地中的62坪作
      為道路使用，已告知買方。」等語（見上開95年度他字第
      4615號偵查卷第32頁）相符。惟丁○○於95年2月3日委託
      上訴人代為銷售系爭土地時，即已告知系爭土地有道路用
      地、鄰地農舍（雞舍）、廟之牌樓合計約62坪，並須依土
      地現況點交，業據證人丁○○於偵查中及本院刑事庭證述
      明確（見上開95年度他字第4615號偵查卷第48頁，本院刑
      事卷第1宗第169頁），並有上訴人丙○○與丁○○於95
      年2月3日簽訂之不動產銷售委託書l份其上載明：「一、
      買賣標的總價四千七百萬元整（如扣除農地中之道路26坪
      、鄰地農舍佔用2坪計28坪及建地中之道路用地28坪、牌
      樓6坪計34坪，共0000000元後之總價為四千五百五十三萬
      六千一百十六元整其仲介費亦以百分之二計算）」（見上
      開調閱之他字第4615號偵查卷第40頁）在卷可憑。苟上訴
      人丙○○有詳細告知被上訴人系爭土地上有道路用地、鄰
      地農舍（雞舍）、牌樓佔用情形，自應於上開「旺得福房
      屋仲介有限公司要約金收據」附註事項中詳細載明，何以
      丙○○僅於要約金收據中記載62坪作為道路使用情形，而
      不一併記載土地上另有廟之牌樓及第三人占用之農舍？且
      揆諸常情，私人土地經作為道路用地者，依法國家仍應予
      徵收補償，且道路用地亦可能增加系爭土地之附加價值，
      自無礙於被上訴人之承買意願，但若系爭土地上有第三人
      以農合、牌樓佔用之情形，在丁○○不願排除第三人占有
      之情況下，被上訴人承買系爭土地即有相當之風險，有可
      能會因為第三人之佔用而妨礙其使用，而透過民事訴訟途
      徑排除第三人占有又須額外耗費金錢、時間，當然會影響
      被上訴人之承買意願，上訴人丙○○雖於偵查中提出權狀
      面積明細表（見上開95年度他字第4615號偵查卷第41頁，
      本件原審卷第73之13頁，本院卷第16頁）據以主張有向被
      上訴人詳細標明土地佔用詳情，然為被上訴人所否認。且
      上訴人丙○○亦未將該佔用明細資料詳載於「旺得福房屋
      仲介有限公司要約金收據」或將該權狀明細表面積引為附
      件資料。證人甲○○固於本院刑事庭審理中證述其有在場
      聽聞丙○○拿該佔用明細表向乙○○解釋云云（見一審刑
      事卷第100頁），惟證人甲○○與上訴人丙○○前為夫妻
      關係，更為旺得福公司之負責人，且該筆100萬元款項業
      經上訴人丙○○交予證人甲○○占有中，證人甲○○對於
      上訴人丙○○持有該筆款項事後拒不返還之過程，均有參
      與並知悉詳情，證人甲○○與上訴人丙○○曾為夫妻至親
      ，更有訴訟上之利害關係存在，自難期為公正無私之證言
      ，在無其他相關佐證之前提下，其證詞尚難據以採信。準
      此，上訴人丙○○並未詳實告知被上訴人系爭土地上除道
      路用地外，尚有第三人以農舍、牌樓佔用之情形，以致影
      響被上訴人之購買意願乙事應堪認定。
（三）再者，上訴人丙○○固於95年3月14日，書立更改簽約日
      期通知書（見上開95年度他字第4615號偵查卷第36頁），
      其上載明：「茲有買方乙○○．．．購買坐落屏東縣恆春
      鎮○○段387之1．．．等地號土地，權利範圍全部，經所
      有權人丁○○同意．．．買賣雙方本約定於95年3月13日
      上午11時由僑馥建築經理股份有限公司特約代書蘇忠茂代
      書簽署買賣契約書，因故更改為民國95年3月25日上午11
      時至屏東蘇忠茂代書事務所簽立契約，特此更改簽約日期
      通知」等情。惟依據證人丁○○到庭證稱：「被上訴人看
      地之結果，他表示不買，所以我事後就簽了一份土地買賣
      協商紀錄．．．」、「買方確定不買了我就寫一個存證信
      函告訴丙○○．．．」等語（見本件原審卷第50頁至51頁
      ）。按系爭更改簽約日期通知書內容雖係記載買賣雙方須
      於95年3月25日上午ll時前往屏東蘇忠茂代書事務所簽立
      契約，惟因買賣雙方於95年3月13日當場即有協議待95年3
      月25日前往屏東縣恆春鎮系爭土地勘查現場及確認交付條
      件後，再決定買賣成交與否及簽約事宜，上訴人丙○○並
      非土地買賣雙方當事人，自無任何理由或立場違反買賣雙
      方當事人之自由意願，而強制要求買賣雙方必須依照其指
      示簽訂買賣契約，是以，本件土地買賣雙方於95年3月6日
      ，雖同意以3000萬元之價格成立買賣之初步協議，於95年
      3 月13日欲簽訂買賣契約時，因被上訴人獲悉上訴人丙○
      ○未詳細告知系爭土地除道路用地外尚有第三人佔用之情
      事，而丁○○又要求以現狀點交，不願排除第三人占用情
      形，以致影響被上訴人之承買意願。而買賣契約之成立，
      應以雙方意思合致為據，既然雙方同意買賣不成立，上訴
      人丙○○身為仲介人，自無任何資格主張本件買賣業已成
      交。況且，證人丁○○於偵查中亦證稱：「乙○○（即被
      上訴人）對農舍佔用的部分較有爭議，但道路佔用部分他
      沒有意見，而牌樓的部分，他則沒有提到。所以雙方再約
      定於95年3月25日再去看，若沒有意見的話就簽約，而若
      有意見的話，則不簽。」、「我與乙○○（即被上訴人）
      是在95年3月13日才第一次見面，而我有跟乙○○說，土
      地被佔用的情形，而乙○○告訴我，他對道路的部分，他
      沒有意見，但對於農舍的部分，他有意見，好像乙○○不
      知情，是我告訴乙○○之後，他才有意見，而牌樓的部分
      則未談到，而當天我們雙方並未達成共識。」等語（見上
      開95年度他字第4615號偵查卷第48頁）。按95年3月13 日
      預定簽約地點係在上訴人丙○○住處，而上訴人丙○○亦
      自承其與甲○○均在場，則上訴人丙○○對於買賣雙方因
      系爭土地遭佔用部分尚未達成合意，買賣契約尚未成立等
      情，應當有所知悉，卻仍執意主張系爭土地買賣業經成立
      ，更見上訴人丙○○有侵占該筆100萬元款項之故意。
（四）按被上訴人交付予上訴人丙○○收受保管之前開面額100
      萬元支票，係要作為要約金之用及買賣成交之後轉為定金
      等用途，上訴人丙○○對此亦不否認，惟上訴人丙○○於
      95年3月6日收受後，並未告知丁○○被上訴人有交付要約
      金一事，而於95年3月13日雙方因土地佔用情形無法達成
      共識時，上訴人丙○○仍未告知丁○○，迄於95年3月22
      日始將該支票影本交付丁○○，此有丁○○於95年3月22
      日書立之聲明書載明：「對於上列支票面額100萬元，本
      人至95年3月22日止，仲介公司並未交付本人親自簽收或
      交付本人親自提示，特此聲明等語（見上開95年度他字第
      4615號偵查卷第11頁）。上訴人丙○○雖於偵查中主張伊
      於95年3月8日即以電話並以口頭告訴丁○○有收取訂金之
      事云云（見上開95年度他字第4615號偵查卷第52頁），並
      提出行動電話通聯紀錄為證（見上開95年度他字第4615
      號卷第92、93頁）。惟證人丁○○於偵查中係證稱：「上
      訴人丙○○在95年3月16日寄信告訴我說，他已向乙○○
      收取訂金了，並在3月15日先電話告知我，他有收到乙○
      ○的訂金。」、「我在3月16日才知道乙○○有開一張100
      萬元支票。」等語（參照卷附95年度他字第4615號偵查卷
      第49頁、51頁），而上訴人丙○○所提出之行動電話通聯
      紀錄證明其於95年3月14、15日均有與證人丁○○通話，
      對此證人丁○○雖亦不爭執，但僅依據雙方之通聯紀錄並
      無從確認上訴人丙○○係何時告知證人丁○○已向被上訴
      人代收定金之事。而上訴人丙○○明知買賣雙方於95年3
      月13日，因土地瑕疵及現況點交問題無法達成協議，約定
      於95年3月25日，再行決定系爭買賣是否成交、簽約，卻
      於95年3月21日，在系爭買賣未確定是否成交前，未經被
      上訴人或丁○○之同意，即自行將被上訴人交付保管之前
      開支票存入其個人帳戶內提示兌現。又被上訴人知悉上情
      後，隨即於95年3月23日，寄發台北長安郵局第1895號存
      證信函告知因上訴人丙○○未將該土地上他人佔用情形詳
      細告知，經買賣雙方協議暫時取消簽訂買賣契約，並俟雙
      方於95年3月25日，現場勘查土地現況及協議土地交付條
      件獲致共識後，始得完成簽約，要求上訴人丙○○返還該
      筆代為保管之款項，上訴人丙○○卻仍執意於95年3月24
      日，提領該筆款項，此有臺中商業銀行代收票據明細單l
      份（見上開95年度他字第4615號偵查卷第94頁）、存證信
      函l份（見上開95年度他字第4615號偵查卷第12至15頁)、
      上訴人丙○○向臺中商業銀行龍井分行申請開立帳戶之存
      摺交易明細l份（見上開95年度他字第4615號偵查卷第95
      至96頁）、95年4月19日吉村律師事務所律師函1份（參照
      卷附95 年度他字第4615號偵查卷第16至17頁）、該支票
      反面影本l份（見上開95年度他字第4615號偵查卷第28頁
      ）在卷可稽；按被上訴人與丁○○於95年3月13日在上訴
      人丙○○居所，因土地佔用問題，無法達成共識，因而未
      依約簽訂買賣契約，雙方並約定於95年3月25日查看現場
      後再完成買賣契約，上訴人丙○○既然已經知道買賣雙方
      於95年3 月13日，因土地佔用問題無法達成共識，在95年
      3月25日之前，本件土地買賣交易是否成交仍屬於未定之
      狀態，自無將該筆要約金轉為買賣定金之問題，亦無須擅
      自利用上訴人丙○○之個人帳戶先行提示兌現，上訴人丙
      ○○顯無任何理由事先將該筆款項提示兌現並據為己有。
      是以，上訴人丙○○在未知會被上訴人及丁○○之情況下
      ，擅自將該支票提示，事後亦明知被上訴人與丁○○雙方
      合意本件土地買賣不成立，卻執意不願歸還其所持有之前
      開要約金100萬元款項，可見上訴人丙○○確有侵占被上
      訴人所交付保管之該筆款項之侵權行為。
（五）再查，依據證人蘇忠茂代書於偵查中到庭證稱：「（95年
      3月13日）當天本來要簽約，是有做好買賣契約書，已談
      好價金付款方式也談的差不多，談到土地點交時，雙方有
      意見，才沒有辦法簽約，只是部分的土地被佔用沒有辦法
      移交，所以沒有談成。」、「依照我的判斷，乙○○應該
      不是很了解。」、「他們有再約一星期或二星期後到土地
      現場看，若沒有問題的話，就要到我的屏東縣潮州代書事
      務所簽約。」、「3月13日有約看完土地後，說ll時到我
      的事務所，但沒有說不簽約也要到事務所，當天只有丙○
      ○到我的事務所去，而買賣的雙方都沒有去我的事務所，
      我判斷他們是不想簽了，而丙○○到了我的事務所，就一
      直在等他們雙方，至於丙○○是否有再到土地現場去，我
      就不知道了。」等語（見上開95年度他字第4615號偵查卷
      第140、141頁），且對於證人丁○○指稱在系爭土地現場
      有打電話告知證人蘇忠茂，表示雙方可能不簽約了，就不
      過去蘇忠茂代書事務所之情，亦據證人蘇忠茂證述屬實（
      見上開95年度他字第4615號偵查卷第142頁），可見上訴
      人丙○○與甲○○均明知被上訴人與丁○○並無成立系爭
      土地買賣契約之合意，上訴人丙○○即應將其業務上所持
      有之前開支票或100萬元款項交還被上訴人，惟上訴人丙
      ○○不願歸還，並將該筆款項轉而交予其前妻甲○○持有
      ，此有甲○○於95年3月25日出具之收據1份，在卷可憑（
      見本件原審卷第73之20頁），且為甲○○所不爭執，則上
      訴人丙○○有故意將其業務上所持有之該筆款項予以侵占
      入己之侵權行為，已堪認定。
（六）上訴人又抗辯：系爭房地產委任代理銷售契約書第4條約
      定：「甲方（賣方丁○○）保證委任銷售之不動產產權清
      楚，並可隨時配合點交，第11條約定：「乙方（即旺得福
      公司）依本契約條款居間仲介成交並代收定金，甲方應與
      乙方介紹成交之客戶，即行訂定『不動產買賣契約書』並
      同意由乙方代書辦理一切過戶手續。」如因甲方因素無法
      簽約時，甲方除應賠償定金外，並應支付乙方應得之服務
      報酬，為委託總價款百分之五」，因賣方丁○○稱產權清
      楚，上訴人才把要約金代收為定金云云，惟查系爭房地產
      委任代理銷售契約書第4條，第11條固有上開記載（見原
      審卷第73-14，73-15頁），而上訴人丙○○出具之旺得福
      公司要約金收據亦載明：「茲收到台端（指被上訴人）為
      購買土地．．．的交付之要約金壹百萬元正，本公司特暫
      停銷售今起七天，保留該屋之優先購買權予台端，若屋主
      不同意此價出售，則本要約金無息退還。另若屋主同意此
      價出售，則本保留金視為定金之一部分．．．」等詞（見
      原審卷第73之11頁）。是以，上訴人丙○○在本件土地買
      賣仲介過程中雖有權代為向被上訴人收取要約金，但買賣
      契約是否成立，要約金能否轉為定金之一部分，仍應以買
      賣契約雙方當事人就買賣標的、價金、交付方式等重要細
      節達成意思合致後，始得確定，本件被上訴人因上訴人丙
      ○○未詳實告知系爭土地上除道路用地外，仍有第三人佔
      用作為牌樓、農地使用之情形，且丁○○要求以現況點交
      ，不願排除第三人占用，以致影響被上訴人之承買意願，
      而丁○○亦同意本件買賣因土地交付條件無法達成共識，
      同意本件買賣不成立已如上述，足證本件被上訴人當時願
      出價以3000萬元購買系爭土地係在上訴人丙○○未完全告
      知土地被第三人占用之真實狀況下為之，被上訴人事後係
      自賣方丁○○處始得悉買賣標的之真實占有狀況，要求賣
      方必須排除第三人占有，賣方丁○○則要求以現況點交，
      雙方就是否應排除第三人占用，或以現況點交土地乙事均
      無法達成共識，自難認本件兩造之買賣契約已因雙方意思
      表示一致而成立，該要約金亦無從轉換成定金，上訴人抗
      辯因賣方丁○○稱產權清楚，上訴人才把要約金代收為定
      金乙節亦與實情不符，並不可採。至上訴人丙○○於95
      年3月10日所定之訂金收據中雖載：「茲收到買方乙○○
      開立支票乙紙，作為訂金，面額壹佰萬元」（見本件原審
      卷第41至42頁），及其於95年3月14日所定之更改簽約日
      期通知書記載：「經所有權人丁○○同意由經紀人丙○○
      代為簽收買方訂金支票壹百元」等語（見本件原審卷第39
      頁至40頁）。惟上開二紙文書係上訴人丙○○片面製作，
      況賣方丁○○並未知悉自無從同意由上訴人丙○○代收訂
      金一百萬元，已如上述，尚難以該二紙文書之記載來認定
      上開一百萬元之要約金已因買賣契約之成立而轉換為訂金
      之一部。
（七）至上訴人於本院言詞辯論時雖提出甲○○、張曉東（丁○
      ○的公司之董事長），丙○○、丁○○等人之對話錄音帶
      及其譯文為證（並經本院當庭播放），以證明丁○○確受
      到被上訴人之要脅才於刑事審理中做出對上訴人不利之證
      詞，但查依錄音帶中丁○○陳述：「你們（指丙○○、甲
      ○○方面）沒有把牌樓及農舍告知乙○○」，而甲○○答
      覆：「口頭告知」，丙○○則答稱：「因為要約書上面寫
      不下去，故誤植62坪已作為道路使用」等情，足見在上開
      對話中丁○○與甲○○、丙○○仍堅持已見，各說各話，
      且其主張與上開刑事庭審理中所為陳述大抵相同，茲上開
      爭點既經釐清已如上述，上訴人所提之錄音帶及其譯文，
      尚難為其有利之證據，併此敘明。
（八）綜上所述，本件被上訴人所交付之100萬元支票確係交予
      上訴人丙○○暫行保管，作為要約金及買賣成立後轉為定
      金之用，是該100萬元支票並非得由上訴人丙○○擅行處
      分，上訴人丙○○就該支票僅有持有保管之責而無將之提
      示兌現之權，乃上訴人丙○○於95年3月6日代收被上訴人
      交付之系爭100萬元支票後，並未將被上訴人交付100萬元
      支票之事告知賣方之丁○○，且明知雙方於95年3月13日
      ，因土地瑕疵及現況點交問題無法達成協議，已約定另於
      95年3月25日再議，上訴人丙○○於同年14日，書立更改
      簽約日期通知書通知雙方，仍未告知丁○○有代收100 萬
      元支票之事，復於系爭買賣未確定成交前之同年月21日，
      未經被上訴人或丁○○之同意，即將其所保管之支票存入
      其個人帳戶內兌現，被上訴人獲悉後於95年3月23日，寄
      發存證信函告知因上訴人丙○○未告知部分土地遭佔用之
      情形，經買賣雙方協議暫時取消簽約，俟95年3月25日勘
      查協商後再議，要求上訴人丙○○返還該筆代管款項，上
      訴人丙○○卻即於95年3月24日，將該筆款項提領。又被
      上訴人與丁○○於95年3月13日，在上訴人丙○○居所即
      因部分土地遭佔用之問題而未簽訂買賣契約，並約定於95
      年3月25日再議，上訴人丙○○既然已知雙方於95年3 月
      13日買賣雙方因部分土地遭佔用之問題致無法達成共識，
      在95年3月25日之前本件土地買賣交易是否成交仍屬未定
      狀態，自無將該筆要約金轉為買賣定金之問題，上訴人丙
      ○○猶在未知會雙方之情況下，擅將其持有之支票存入其
      個人帳戶予以提示兌領，且事後亦明知被上訴人與丁○○
      雙方買賣不成立，卻執意不予返還其所持有之100萬元款
      項，益見上訴人丙○○確有不法侵占其持有保管系爭款項
      之侵權行為。
四、按因故意或過失，不法侵害他人之權利者，負損害賠償責任
    。故意以背於善良風俗之方法，加損害於他人者亦同。民法
    第184條第l項定有明文；又受僱人因執行職務，不法侵害他
    人之權利者，由僱用人與行為人連帶負損害賠償責任。民法
    第184條第l項前段亦定有明文。本件上訴人丙○○於為上訴
    人旺得福公司執行職務之時，侵占被上訴人所委託交付之10
    0萬元，是被上訴人依侵權行為損害賠償請求權之法律關係
    ，訴請上訴人應連帶給付被上訴人100萬元，及自起訴狀繕
    本送達之翌日即96年6月27日起，至清償日止。按年息百分
    之五計算之利息，為有理由，應予准許。原審就此部份判決
    上訴人應如數給付，並依被上訴人之聲請酌定相當之擔保金
    額准為假執行之宣告，並無違誤。上訴意旨指摘原判決此部
    分不當，求予廢棄改判，並無理由，應予駁回。
五、據上論結，本件上訴為無理由，依民事訴訟法第449條第1項
    、第85條第2項判決如主文。
中    華    民    國    98    年    4     月    29    日
                  民事第六庭    審判長法  官  袁再興
                                      法  官  盧江陽
                                      法  官  陳賢慧
以上正本係照原本作成。
不得上訴。
                                      書記官呂淑芬
中    華    民    國    98    年    5     月    1     日
                                                      Ｖ


司法院資訊處製作；財團法人民間司法改革基金會備份。
